臺灣高等法院民事判決
108年度上字第1222號
上  訴  人  光輝生命醫學股份有限公司

法定代理人  詹易真
訴訟代理人  鄭昱廷律師
            蔡政峯律師
被  上訴人  胡啓瑞                       
            薛嘉泰
上列當事人間請求撤銷股東會決議等事件，上訴人對於中華民國
108年8月23日臺灣臺北地方法院108年度訴字第61號第一審判決
提起上訴，被上訴人並為訴之追加，本院於109年3月24日言詞辯
論終結，判決如下：
    主      文
原判決關於確認上訴人於民國107年10月27日下午4時召開之107
年度第3次臨時股東會決議無效部分，及除確定部分外訴訟費用
之裁判均廢棄。
上開廢棄部分，被上訴人在第一審之訴駁回。
確認上訴人於民國107年10月27日下午4時召開之107年度第3次臨
時股東會決議不成立。
第一（除確定部分外）及二審訴訟費用，由被上訴人負擔，追加
之訴訴訟費用，由上訴人負擔。
    事實及理由
一、按在第二審為訴之變更或追加，非經他造同意，不得為之。
    但請求之基礎事實同一、擴張或減縮應受判決事項之聲明者
    ，不在此限，民事訴訟法第446條第1項、第255條第1項第2
    款、第3款分別定有明文。經查，被上訴人於原審主張上訴
    人於民國107年10月27日下午4時召開107年度第3次臨時股東
    會（下稱系爭臨時股東會）出席股東所代表已發行股份總數
    未達半數或三分之二，系爭臨時股東會所為決議（下稱系爭
    決議）違反公司法第174條、第277條第2項規定等情，請求
    確認系爭臨時股東會所為系爭決議無效（見原審卷㈡第17頁
    ）。嗣於本院本於同一基礎事實追加備位之訴，請求：確認
    系爭臨時股東會所為系爭決議不成立（見本院卷第186頁）
    ，經核被上訴人追加備位聲明，核與前開規定，並無不合，
    應予准許。　　
二、次按確認法律關係之訴，非原告有即受確認判決之法律上利
    益者，不得提起之，民事訴訟法第247 條第1 項前段定有明
    文。又所謂即受確認判決之法律上利益，係指法律關係之存
    否不明確，原告主觀上認其在法律上之地位有不安之狀態存
    在，且此種不安之狀態，能以確認判決將之除去者而言，若
    縱經法院判決確認，亦不能除去其不安之狀態者，即難認有
    受確認判決之法律上利益（最高法院52年台上字第1240號判
    決先例意旨參照）。查被上訴人為上訴人公司之股東，主張
    系爭決議無效或不成立，為上訴人所否認，則系爭決議是否
    無效或不成立，其法律關係並不明確，有損害被上訴人私法
    上權益之危險，此項危險並得以確認判決除去之，故本件訴
    訟，被上訴人自有即受確認判決之法律上利益，合先敘明。
三、被上訴人主張：伊為上訴人之股東，上訴人召開系爭臨時股
    東會，決議通過公司章程修訂、改選董事及監察人等案（即
    系爭決議）。惟多數股東未出席系爭臨時股東會，亦未出具
    委託書，議事錄竟記載當日股份總數出席率達72.70%，顯與
    事實不符，系爭臨時股東會出席股東代表已發行股份總數未
    達半數或三分之二以上，系爭決議違反公司法第174條、第2
    77條第2項規定應屬無效等情，為此求為確認系爭決議無效
    之判決（被上訴人逾上開聲明部分之請求，經原審判決駁回
    ，未據被上訴人聲明不服，已告確定，不予贅述）。並於本
    院追加備位之訴，求為確認系爭決議不成立之判決。並答辯
    聲明：上訴駁回。
四、上訴人則以：系爭臨時股東會議事錄明載出席股份總數為1,
    394萬6,523股，占已發行股份總數72.70%，系爭決議符合公
    司法規定之決議方式，屬合法成立，被上訴人主張出席股東
    代表已發行股份總數不足屬變態事實，應由其負舉證責任等
    語，資為抗辯。並上訴聲明：㈠原判決不利於上訴人部分廢
    棄。㈡上開廢棄部分，被上訴人在第一審之訴駁回。並就追
    加之訴答辯聲明：被上訴人追加之訴駁回。
五、按股東會之決議，除本法另有規定外，應有代表已發行股份
    總數過半數股東之出席，以出席股東表決權過半數之同意行
    之。公司非經股東會決議，不得變更章程。前項股東會之決
    議，應有代表已發行股份總數三分之二以上之股東出席，以
    出席股東表決權過半數之同意行之，公司法第174條、第277
    條第1項、第2項分別定有明文。又按股份有限公司係資合公
    司，股東會為股份有限公司之最高意思機關，股東會決議為
    股東本於多數決之集合意思表示而成立之法律行為，此透過
    一定額數股份之股東多數決之表決程序，以形成股份有限公
    司意思之機制，乃公司治理之表徵，並為股東平等原則之具
    體實踐，以避免公司為少數股份之股東所操控，侵害其他股
    東權益。故法律如規定決議須有代表已發行股份總數之股權
    達一定額數之股東出席時，此一定足額數股份之股東出席，
    即為該股東會決議之成立要件，欠缺此項要件，該股東會決
    議即屬不成立（最高法院103年度台上字第1516號判決、同
    院103 年度第11次民事庭會議(二)決議參照）。
㈠、查上訴人於107年10月27日下午4時，由時任上訴人董事長之
    訴外人李光輝擔任主席，召開系爭臨時股東會；上訴人已發
    行股份總數為1,918萬4,956股，被上訴人胡啓瑞、薛嘉泰為
    上訴人股東，分別持有該公司股份9萬股、11萬股等情，有
    系爭臨時股東會議事錄（下稱系爭議事錄）、股東名冊在卷
    可稽（見原審卷㈠第221頁、第321至403頁、本院卷第156頁
    ），並為兩造所不爭執，堪信為真實。被上訴人主張：系爭
    臨時股東會現場出席人數僅10餘人，出席之股東分別為梁郭
    秀鳳、林玉娥、谷黃玉春、謝瓊容、陳淑金、張江水、馮麗
    珠，持股依序為10萬6,500股、1萬1,000股、3萬7,000股、6
    ,000 股、4萬6,000股、3萬2,000股、2萬7,000股，再加計
    系爭臨時股東會主席李光輝持股606萬9,000股及該次會議選
    任之監察人李光耀持股2,000股，合計股數為633萬6,500股
    ，僅佔上訴人已發行股份總數1,918萬4,956股之33 %，系爭
    臨時股東會出席股東代表已發行股份總數未達半數或三分之
    二以上等情，有上訴人提出之股東戶號、姓名、股數、通訊
    地址之彙整資料表、系爭臨時股東會出席股東之出席證號碼
    、戶號、姓名、持股數、地址整理表、系爭臨時股東會現場
    照片等件在卷可稽（見原審卷㈠第321至405頁、第441 至447
    頁、原審卷㈡第23、51頁）。核與證人謝瓊容證稱：系爭臨
    時股東會開會時，出席股東10幾個人，不超過20個，主席說
    出席股東代表股份總數達71.9%，可以開會，伊就持股71.9%
    之計算提出異議，但主席沒有理繼續開會等語大致相符（見
    原審卷㈡第48至50頁），並有謝瓊容之發言條、選票及出席
    證附卷可稽（見原審卷㈠第165頁）。再參以上訴人所提之系
    爭臨時股東會報到單明載報到股東僅3位，持股數分別為10
    萬6,500股、1萬1,000股、3萬7,000股，總計15萬4,500股（
    見原審卷㈠第111頁），是被上訴人主張該次會議出席股東代
    表已發行股份總數並未達半數或三分之二以上等語，洵堪信
    實。
㈡、至上訴人辯稱：系爭臨時股東會出席股份總數為1,394萬6,52
    3股，占已發行股份總數72.70％云云，固提出其向臺北市政
    府商業處申請公司變更登記檢附之系爭議事錄（節錄本，出
    席欄記載，報告出席股份總數1,394萬6,523股，出席率72.7
    % ）為憑，然為被上訴人所否認，而查該議事錄為上訴人自
    行製作之私文書，其上所載會議記錄為「胡琬琳」，與上訴
    人寄交各股東之系爭議事錄所載記錄為「林國欽」不同，上
    訴人先則稱該次會議記錄為林國欽，嗣則改稱胡琬琳及林國
    欽均有在場做紀錄云云，前後不一（見原審卷㈠第17、221 
    頁、外放上訴人公司登記卷、原審卷㈡第51頁、本院卷第123
    頁），則系爭議事錄及其內容是否真實，已非無疑。次查，
    股份有限公司股東會之議決事項，應作成議事錄，由主席簽
    名或蓋章，並於會後二十日內，將議事錄分發各股東。出席
    股東之簽名簿及代理出席之委託書，其保存期限至少為一年
    。但經股東依公司法第189條提起訴訟者，應保存至訴訟終
    結為止，為公司法第183條第1項及第5項所明定。然上訴人
    就其應依法保存之系爭臨時股東會當日出席股東之簽名簿及
    代理出席之委託書等相關資料乙事，自陳：伊辦公室於召開
    系爭臨時股東會後遷移至他處，故簽到簿及委託書已遺失，
    上開報到單（簽到簿）只剩第1頁，沒有完整資料，無法再
    提出其他資料等語（見原審卷㈡第51頁、本院卷第75頁、第1
    57頁），則其既未能提出由其保存之出席股東簽名簿及代理
    出席委託書等資料證明系爭議事錄記載之內容為真正，徒稱
    ：系爭臨時股東會出席股東代表已發行股份總數已達1,394
    萬6,523股，占已發行股份總數72.70%云云，即難遽信為真
    ，且不因其執自行製作之系爭議事錄（節錄本）之私文書向
    主管機關申辦公司變更登記事項獲准而有不同。
㈢、末按股東會決議之瑕疵，有無效、得撤銷及不成立等型態。
    所謂決議不成立，係指自決議之過程觀之，顯然違反法令，
    在法律上不能認為有召開股東會或有決議成立之情形而言，
    須先有符合成立要件之股東會決議存在，始有探究股東會決
    議是否有無效或得撤銷之事由，故股東會決議不成立應為股
    東會決議瑕疵之獨立類型（最高法院94年度台上字第1821號
    判決參照）。系爭決議之出席股東代表未達已發行股份總數
    三分之二或過半數以上，逕就公司章程修訂變更、改選董事
    及監察人等為決議，違反公司法第174條、第277條第2項規
    定，則被上訴人主張：系爭決議不成立，揆諸首揭五之說明
    ，自屬有據。又系爭決議既未成立，依上說明，尚無從審究
    該決議是否有無效事由。從而，被上訴人主張系爭決議違反
    公司法第174條、第277條第2項規定，應屬無效，即無可取
    。
六、綜上所述，被上訴人主張系爭決議違反公司法第174條、第2
    77條第2項規定，先位請求確認系爭決議無效，為無理由，
    不應准許。原審就前開不應准許部分，為上訴人敗訴之判決
    ，自有未洽。上訴意旨指摘原判決不當，求予廢棄改判，為
    有理由；自應由本院廢棄改判如主文第1、2項所示。至被上
    訴人追加備位請求確認系爭決議不成立，為有理由，應予准
    許，爰由本院判決如主文第3項所示。 　　
七、本件事證已臻明確，兩造其餘之攻擊或防禦方法及所用之證
    據，經本院斟酌後，認為均不足以影響本判決之結果，爰不
    逐一論列，併此敘明。
八、據上論結，本件上訴為有理由，被上訴人追加之訴為有理由
    ，依民事訴訟法第450條、第78條、第85條第1項前段，判決
    如主文。 　
中　　華　　民　　國　 109　　年　　4 　　月　　14　　日
                  民事第七庭    
                      審判長法  官  周玫芳
                            法  官  李昆曄
                            法  官  王育珍
正本係照原本作成。
如不服本判決，應於收受送達後20日內向本院提出上訴書狀，其
未表明上訴理由者，應於提出上訴後20日內向本院補提理由書狀
（均須按他造當事人之人數附繕本）上訴時應提出委任律師或具
有律師資格之人之委任狀；委任有律師資格者，另應附具律師資
格證書及釋明委任人與受任人有民事訴訟法第466 條之1第1項但
書或第2項（詳附註）所定關係之釋明文書影本。如委任律師提
起上訴者，應一併繳納上訴審裁判費。
中　　華　　民　　國　　109 　年　　4 　　月　　14　　日

  　　　　　　　　　　　　　書記官  簡曉君
  　　　　　　　　　　　　　
附註：
民事訴訟法第466條之1（第1項、第2項）：
對於第二審判決上訴，上訴人應委任律師為訴訟代理人。但上訴
人或其法定代理人具有律師資格者，不在此限。
上訴人之配偶、三親等內之血親、二親等內之姻親，或上訴人為
法人、中央或地方機關時，其所屬專任人員具有律師資格並經法
院認為適當者，亦得為第三審訴訟代理人。